臺灣臺北地方法院民事判決
111年度訴字第2916號
原      告  蔣海明  
被      告  劉啟偉  

上列當事人間請求侵權行為損害賠償事件，原告對本院110年度
訴字第456號刑事案件提起附帶民事訴訟，經本院刑事庭於民國1
11年3月14日以110年度附民字第349號裁定移送前來，本院於民
國111年7月19日言詞辯論終結，判決如下：
    主  文
被告應給付原告新臺幣伍萬零壹佰玖拾伍元，及自民國一百一十
年三月二十七日起至清償日止，按週年利率百分之五計算之利息
。
原告其餘之訴駁回。
訴訟費用由被告負擔百分之八，餘由原告負擔。
本判決第一項得假執行；但被告如以新臺幣伍萬零壹佰玖拾伍元
為原告供擔保後，得免為假執行。
原告其餘假執行之聲請駁回。
    事實及理由
一、原告主張：原告與被告分別為臺北市○○區○○街000號7樓及4
    樓之同棟住戶，雙方因所居住之1樓大門應否開啟及被告未
    經大樓住戶同意即租予攤商乙事，素有不睦。緣被告於民國
    109年7月22日14時37分許，在前址騎樓邊與訴外人劉金龍（
    被告父親）、楊慶文（被告友人）聊天，適原告步行經過欲
    至戶政單位辦事時，被告竟故意徒手捶擊原告之左側胸口而
    不法侵害原告，致原告受有左側前胸壁挫傷之傷害（下稱系
    爭傷害事件），因而支出醫療費用新臺幣（下同）195元。
    此後因身體持續不適，復至臺北市立萬芳醫院（下稱萬芳醫
    院）心臟血管科檢查支出2萬6850元。系爭傷害事件發生後
    ，因與被告及承租攤商仍會見面，且與被告尚有其他訴訟，
    心理承受莫大壓力，夜不成寐，因此受有相當程度之精神上
    痛苦，茲依民法第184條第1項、第195條第1項前段侵權行為
    之法律關係，向被告請求賠償因故意傷害造成之財產上損害
    （195元、2萬6850元），以及非財產上損害之精神慰撫金（
    57萬2955元），共計60萬元等語。並聲明：㈠被告應給付原
    告60萬元，並自起訴繕本送達翌日起至清償日止，按週年利
    率5％計算之利息。㈡願供擔保，請准宣告假執行。
二、被告則以：對於系爭傷害事件被告造成原告受有左側前胸壁
    挫傷的傷害不爭執，惟係因原告走過來踩踏被告的腳，被告
    反射動作始將原告推開。至於原告請求關於醫療費用數額及
    精神慰撫金部分皆無意見，但被告屬正當防衛等語。並聲明
　　：㈠原告之訴及其假執行之聲請均駁回。㈡如受不利之判決，
    願供擔保請准宣告免為假執行。
三、得心證之理由：
　㈠按因故意或過失，不法侵害他人之權利者，負損害賠償責任
    ；不法侵害他人之身體、健康、名譽、自由、信用、隱私、
    貞操，或不法侵害其他人格法益而情節重大者，被害人雖非
    財產上之損害，亦得請求賠償相當之金額，民法第184條第1
    項前段、第195條第1項前段分別定有明文。
　㈡查被告於109年7月22日14時37分許，在臺北市○○區○○街000號
    1樓騎樓邊故意徒手捶擊原告之左側胸口，致原告受有左側
    前胸壁挫傷之傷害等情，業據臺北市政府警察局文山第二分
    局報告臺北地方檢察署（下稱臺北地檢）檢察官以109年度
    偵字第26060號提起公訴，經本院刑事庭以110年度訴字第45
    6號判決被告犯傷害罪，處有期徒刑5月，被告不服提起上訴
    ，刻正由臺灣高等法院111年度上訴字第1577號案件審理中
    等情，為被告所不爭（見本院卷第60頁），並經本院調取上
    開刑事案件（下稱系爭刑案）電子卷宗核閱無訛，堪認被告
    於上開時、地對原告確有故意傷害原告身體致原告受有損害
    之行為。
　㈢雖被告抗辯其上開所為係針對原告對其踩踏之反射動作，屬
    正當防衛云云，惟：
　⒈按當事人主張有利於己之事實者，應就其事實有舉證責任，
    民事訴訟法第277條定有明文。又對於現時不法之侵害，為
    防衛自己或他人之權利所為之行為，不負損害賠償之責；但
    已逾越必要程度者，仍應負相當賠償之責，民法第149條亦
    有明文。是被告既主張其於系爭傷害事件所為屬正當防衛，
    即應就原告確有踩踏其腳部之現時不法侵害，及其所為未逾
    必要程度負舉證責任。
　⒉查被告既不爭執案發時係捶擊原告之動作，核屬積極之攻擊
    行為，與單純為求防衛以手阻擋之舉顯有不同，要非屬消極
    抵抗外力攻擊之防禦行為。且被告於警詢時原係稱：因遭原
    告踩到右腳故出手云云，並沒有提到原告踩到其右腳數次之
    情節（見系爭刑案偵字卷第7-9頁），惟於110年3月22日本
    院刑事審查庭審理時卻稱：原告踩伊2次，第1次被告踩到伊
    時，伊就跟他說「你踩到我的腳了」，第2次被告又踩伊，
    伊才將他推開云云（見系爭刑案審訴卷第44-45頁），而與
    警詢時所述情節明顯不符；嗣於110年10月13日本院刑事審
    判庭審理時則再稱：原告踩伊2次，第1次沒有踩到，第2次
    是把伊腳踩住云云（見系爭刑案訴字卷第42-43頁），又與
    警詢、前次審理時所述情節不同。審酌被告各次陳述遭原告
    踩腳之情節均互不吻合，已難認被告所稱遭原告踩到腳乙節
    可信。
　⒊另參以系爭刑案刑事庭準備程序期日勘驗檔名「00000000日1
    4h37m-劉啟偉突襲毆打蔣海明左胸倒地影音檔(第9鏡頭).m4
    v」之案發地點監視器錄影檔案畫面後（見系爭刑案訴字卷
    第37-41、51-61頁），依勘驗結果暨影像擷圖可知原告係於
    畫面時間14時34分55秒至14時35分4秒之間遭被告出手捶擊
    ，被告捶擊前，均未出現於畫面中，等到捶擊後，該畫面始
    可見被告部分身體，亦見該2人衝突過程甚短，且被告於出
    手前，原站立之處距原告機車停放處尚有數步距離，過程中
    亦沒有看到原告有踩被告腳之舉動；至被告所舉證人楊慶文
    之證詞欲證明原告確有踩踏動作，惟該證人證詞避重就輕，
    有基於朋友關係迴護被告偏頗之虞，業據本院刑事庭認其證
    詞不具合理性而未採認在案（見本院卷第22頁之系爭刑案判
    決書）。從而本件實無法認定原告步行到其機車停放處的過
    程，有踩到被告的腳或與之為肢體接觸等行為，是原告抗辯
    遭被告捶擊前根本未踩到被告的腳或與之有何肢體接觸等語
    ，尚屬可信。
　⒋末查被告復未再就其確遭原告踩踏腳部之現時不法侵害乙節
    舉證以實其說，依舉證責任分配原則，自難認其主張正當防
    衛情節為真；且縱認被告所為係防衛行為，綜合前揭論述亦
    已逾必要程度，屬防衛過當行為，被告仍應負賠償之責。是
    以原告既因被告故意捶擊胸部之不法侵害行為而受有損害，
    則其依首開規定請求被告負侵權行為損害賠償責任，於法自
    屬有據。
　㈣被告請求賠償之項目及金額析述如下：
　⒈醫療費用部分：
　　⑴原告主張因系爭傷害事件受有左側前胸壁挫傷之傷害，因
      而於案發同日至萬芳醫院急診，因而支出醫療費用195元
      乙情，業據其提出該院醫療費用收據為證（見本院110年
      度附民字第349號卷【下稱附民卷】第9頁），堪認真實，
      是原告請求被告賠償此部分醫療費用，應屬有據。
　　⑵至被告尚主張於110年2月5日至萬芳醫院心臟血管外科為電
      腦斷層掃描檢查門診而支出之2萬6850元醫療費用，亦係
      系爭傷害事件所致之損害云云，固亦提出醫療費用收據為
      憑（見附民卷第11頁）。然此就診時間距案發時間已長達
      6個多月，是否確與被告捶擊胸部之系爭傷害行為有因果
      關係，已非無疑；況原告亦於審理中自陳：醫師掃描後研
      判伊心臟血管的不舒服可能是外傷造成的，也可能是先天
      血管不太順暢，但為何是外力造成醫師也說不太出所以然
      來等語在卷（見本院卷第61頁），益徵此部分損害之因果
      關係要件事實難以證明，是此部分醫療費用之請求，則屬
      無據，應予駁回。　
　⒉精神慰撫金部分：
　　按精神慰撫金之多寡，應斟酌雙方之身分、地位、資力與加
    害之程度及其他各種情形核定相當之數額。其金額是否相當
    ，自應依實際加害情形與被害人所受之痛苦及雙方之身分、
    地位、經濟狀況等關係決定之（最高法院51年度台上字第22
    3號、85年度台上字第460號裁判要旨參照）。查兩造夙有嫌
    隙、迭有齟齬，原告因被告於系爭傷害事件之故意不法侵害
    原告身體、健康行為，已可認原告因此之身體痛楚將致其心
    理受創，亦妨礙其日常生活，精神上勢必受有相當程度之痛
    苦，原告依民法第195條第1項前段規定請求精神慰撫金，核
    屬有據。本院審酌原告係研究所博士學位畢業，於109年、1
    10年間所得總額各為28萬8881元、35萬4157元，名下有多筆
    房地、汽車及投資額；被告係大專肄業，109年、110年間所
    得總額為132萬3517元、110萬元，名下亦有多筆房地、汽車
    ，有本院職權調閱兩造之稅務電子閘門財產所得調件明細表
    可稽（參本院限閱卷，渠等職業等細節事項屬個人隱私，爰
    不予揭露），另被告收租月入達23萬元（見系爭刑案訴字卷
    第86頁），暨系爭傷害事件之侵害程度、損害結果及原告所
    受精神上之痛苦程度等一切情狀，認原告請求被告給付非財
    產上之損害57萬2955元，核屬過高，應認原告得請求之慰撫
    金以5萬元為適當，逾此範圍之請求，尚嫌過高，不予准許
    。
　⒊綜上，原告得請求被告賠償之金額為5萬195元（計算式：醫
    療費用195元+精神慰撫金5萬元=5萬195元）。
　㈤按給付無確定期限者，債務人於債權人得請求給付時，經其
    催告而未為給付，自受催告時起，負遲延責任。其經債權人
    起訴而送達訴狀，或依督促程序送達支付命令，或為其他相
    類之行為者，與催告有同一之效力。遲延之債務，以支付金
    錢為標的者，債權人得請求依法定利率計算之遲延利息。應
    付利息之債務，其利率未經約定，亦無法律可據者，週年利
    率為5％。民法第229條、第233條第1項及第203 條分別定有
    明文。本件屬無確定期限之債，又係以支付金錢為標的，而
    原告之刑事附帶民事起訴狀繕本係於109年3月26日送達予被
    告之同居人而生送達效力，有送達證書可參（見附民卷第13
    頁），則原告依前揭說明以起訴狀繕本送達翌日作為利息起
    算點，即自110年3月27日起至清償日止，按週年利率5％計算
    之利息，即屬有據。
四、綜上所述，原告依民法第184條第1項前段、第195條第1項前
    段規定，請求被告給付5萬195元，及110年3月27日（見附民
    卷第13頁）起至清償日止按週年利率5％計算之利息，為有理
    由，應予准許；逾此範圍之請求，則無理由，應予駁回。
五、原告陳明願供擔保，聲請宣告假執行及免為假執行，然就原
    告勝訴部分，因所命給付原告之金額未逾50萬元，依據民事
    訴訟法第389條第1項第5款規定，本院應依職權宣告假執行
　　，此部分原告雖陳明願供擔保聲請假執行，僅促使法院職權
    發動，本院不受其拘束，無再命原告提供擔保之必要，亦不
    另為准駁之諭知；並依同法第392條第2項規定，宣告被告如
    預供相當之擔保，得免為假執行。至原告敗訴部分，其假執
    行之聲請已失所附麗，應併予駁回。
六、本件事證已臻明確，兩造其餘攻擊防禦方法及所提證據，經
    本院斟酌後認均不足以影響本判決之結果，自無逐一詳予論
    駁之必要，併此敘明。
七、訴訟費用負擔之依據：民事訴訟法第79條。
中　　華　　民　　國　　111 　年　　8 　　月　　5 　　日
                  民事第五庭    法　官　  楊承翰
以上正本係照原本作成。
如對本判決上訴，須於判決送達後20日內向本院提出上訴狀。如
委任律師提起上訴者，應一併繳納上訴審裁判費。
中　　華　　民　　國　　111 　年　　8 　　月　　15　　日
                                書記官    吳珊華